臺灣高等法院刑事判決　　　　　　　 100年度上易字第1884號
上　訴　人
即　被　告　陳山澤
上列上訴人即被告因毀損案件，不服臺灣新竹地方法院100 年度
易字第27號，中華民國100年7月20日第一審判決（起訴案號：臺
灣新竹地方法院檢察署99年度偵字第4398、5359號），提起上訴
，本院判決如下：
    主  文
上訴駁回。
    事  實
一、陳山澤於民國96年間前因家暴傷害案件，經臺灣新竹地方法
    院以95年度竹簡字第1337號判決判處有期徒刑3 月，上訴後
    ，經臺灣新竹地方法院以96年度簡上字第39號判決上訴駁回
    確定，並經臺灣新竹地方法院以96年聲減字第1983號判決減
    為有期徒刑1 月15日，於96年11月21日易科罰金執行完畢。
    詎仍不知悔改，明知位在新竹縣竹北市○○○街88、90、92
    號房屋為其兄陳錦龍、陳國安、陳國禎、陳國裕合資興建，
    為陳氏宗祠所在，分經登記在其姪陳銘賢及其兄陳錦龍名下
    ，係供陳氏子弟祭祀使用，且經派下員成立陳氏宗祠管理委
    員會，由陳銘賢擔任主任委員，負責管理陳氏宗祠事務、財
    產。陳山澤竟因不滿陳氏宗祠管理委員會之主任委員陳銘賢
    將陳氏宗祠之大門鎖匙更換，致其無法自由進出宗祠，而心
    生怨懟，認其既曾就大門之建造部分出資，雖明知該大門為
    全體共有，仍基於毀損之犯意，而為下列行為：
(一)於99年4月5日8時50分許，至陳氏宗祠後方設置之工具屋內
    ，取出修剪花木所使用之剪刀，剪斷宗祠電動大門之電線予
    以毀壞，致該大門之電動開關功能喪失，足以生損害於全體
    陳氏宗祠之派下員，以及陳銘賢對於陳氏宗祠之管理維護。
(二)復於99年5 月24日18時許，僱用不知情模板包商童哲燦以水
    泥封住上開陳氏宗祠電動大門之基底處予以毀壞，使該大門
    固定無法移動喪失開閉功能，足生損害於全體陳氏宗祠之派
    下員，以及陳銘賢對於陳氏宗祠之管理維護。
二、案經陳銘賢訴由新竹縣政府警察局報告臺灣新竹地方法院檢
    察署檢察官偵查起訴。
    理  由
壹、程序部分：
    按被告以外之人於審判外之言詞或書面陳述，除法律有規定
    者外，不得作為證據；又被告以外之人於審判外之陳述，雖
    不符合同法第159條之1至第159條之4之規定，但經當事人於
    審判程序同意作為證據，法院審酌該言詞陳述或書面陳述作
    成時之情況，認為適當者，亦得為證據。當事人、代理人或
    辯護人於法院調查證據時，知有第159條第1項不得為證據之
    情形，而未於言詞辯論終結前聲明異議者，視為有前項之同
    意，刑事訴訟法第159條第1項及第159條之5分別定有明文。
    經查：
(一)偵查卷附之98年4月4日及99年4月5日陳氏宗親會會議紀錄影
    本各1份，屬審判外之陳述，被告於原審爭執其內容真實性
    ，依前揭規定，無證據能力。
(二)其餘本判決下列所引用之被告以外之人於審判外之陳述，屬
    傳聞證據部分，檢察官、被告於本院審理程序中均表示沒有
    意見，且迄於言詞辯論終結前亦未聲明異議。本院審酌上開
    證據資料製作時之情況，尚無違法不當及證明力明顯過低之
    瑕疵，亦認為以之作為證據應屬適當，故揆諸前據資料均有
    證據能力。
貳、實體部分：
一、訊據被告於原審及本院固坦認該大門、圍牆為全體共有，其
    於99年4月5日8時50分許，至陳氏宗祠後方設置之工具屋內
    ，取出修剪花木所使用之剪刀，剪斷宗祠電動大門之電線予
    以毀壞，致該大門之電動開關功能喪失，及於99年5月24日1
    8時許，僱用不知情模板包商童哲燦以水泥封住上開陳氏宗
    祠電動大門之基底處予以毀壞，使該大門固定無法移動喪失
    開閉功能，惟矢口否認有何毀損他人之物之犯行，於原審辯
    稱；當時祖厝工程是告訴人父親即伊的三哥陳國禎發起興建
    ，所有工程費用都是伊三嫂柯舜英經手支出，但是大門及圍
    牆部分由伊出資新臺幣（下同）100多萬元興建，圍牆大門
    的土木工程部分是童哲燦負責，鐵門部分是找千瀚企業社。
    因為大門是伊做的，他們沒有出錢，每次叫他們出錢他們都
    不出，所以伊不同意給他們過，這是正常的事云云；復於本
    院辯稱：大門、圍牆是屬於大家的，但伊請告訴人共同分擔
    ，他們不理，主建物是陳氏宗祠大家共同使用，大家相安無
    事但告訴人與伊個人恩怨，他把大門的鑰匙與裏面農舍的鑰
    匙換掉，伊因為生氣就把電動門的線路剪了，把水泥封住基
    底，因為伊要翻牆進去，所以伊認為他們也要有這樣同等待
    遇，伊知道自己不理性，但是他的理性在前。至於主建物建
    造費用625萬，一個人要出125萬，5個兄弟5個人分，伊原本
    也要出，但告訴人父親說從頭到尾都是伊負責監造的，若這
    2年要付給伊工資也是100多萬，所以他說錢他出，伊不用出
    云云。惟查：
(一)證人即告訴人陳銘賢於偵查、原審指訴及證述：被告跟伊父
    親是親兄弟，伊總共有5個兄弟，陳錦龍是最大，其次陳國
    安、伊父親陳國禎、陳國裕、最後一位就是被告；位在新竹
    縣竹北市○○○街88、90、92號陳氏宗祠是91或92年興建的
    ，當時伊差不多五十幾歲，跟父母同住，伊在自己公司上班
    ；興建陳氏宗祠時，除被告外，伊父親、大伯仍健在，陳國
    安、陳國裕則已經往生，因為伊奶奶在世的時候，就一直有
    託付伊父親，希望能把所有祖先集中在一起，以後掃墓比較
    方便，對後人比較好，伊父親一直囑咐我們要完成這件事情
    ；伊父親有叫伊去找伊大伯、伊二伯的小孩、四嬸即陳國裕
    的太太，也有叫伊去跟被告談，最初是問伊大伯，他說因為
    奶奶交代伊父親去做，就由伊父親全權作主，而二伯小孩、
    四嬸差不多也是這個意思，那時候都是伊父親親自自己弄，
    先由伊父親出錢；後來宗祠建好的時候，伊爺爺兄弟子嗣有
    說要把伊父親列名，因為列名的問題，所以大家就說要一起
    出資，唯獨被告沒有出資，後來陳氏宗祠興建費用分成5份
    ，但實際上只有4個人出資，伊父親付2份，被告沒有出，其
    他兄弟各出1份，而圍牆部分是由伊大哥出資，花園部分另
    外是由伊父親出資，其餘宗祠的主體還有大門部分，就是分
    成5份，因為那個時候被告沒有資力，而伊父親有請被告在
    現場監工，所以認為他有出勞力的部分，伊父親就幫他出這
    部分的錢；陳氏宗祠建造過程當中，伊也有時常去看有沒有
    在做，宗祠房舍是先蓋好，鐵門才建，但是這兩者是同一工
    程，原審卷附第20頁千瀚企業社出具估價單是伊提出的，這
    是被告拿過來向伊父親請款用的，原審卷第21頁支出明細表
    ，這是伊公司小姐製作的，因為當初所有支出是伊父親主導
    ，這是我們自己記帳所列的明細，估價單上面記載的油壓平
    台是通往地下室一個昇降平台，支出明細表上寫白鐵製壇架
    是放置骨灰壇的架子，類似儲藏櫃，原審卷第22頁千瀚企業
    社估價單上所列舉的品名涵蓋陳氏宗祠大門，詳細的部分伊
    不清楚；99年度偵字第5359號卷第30至31頁工程費用表是由
    伊提出，上開工程明細表倒數第5行所記載的內容千瀚企業
    社白鐵板就是鐵門，就是原審卷第22頁估價單所示，估價單
    上面寫的是43萬餘元，可是在工程明細表卻寫33萬，因為訂
    金10萬元先給千瀚，後來再給33萬，總共加起來43萬元；原
    審卷第23頁支付明細表、匯款通知書也是伊提出的，這是從
    伊公司的帳冊中查出來，當初蓋陳氏宗祠的目的是為了祭祀
    祖先，為了派下員一起使用並且為祭祀之用等語（見99年度
    偵字第4398號卷第7、20頁，原審100年度易字第27號卷第59
    至64頁）。
(二)證人陳淮杰於警詢、偵查中證述：位於新竹縣新北市○○○
    街○段88、90、92號建物，是伊宗祠所在，該土地所有權是
    傳給伊父親後，再傳給伊，伊父親排行老四，被告是伊親叔
    叔，伊祖父有5房兒子，該處本是荒蕪的草地，於是5房大家
    集資，實際出錢的有4房，只有被告沒出錢，因為當時他的
    經濟條件不容許他出錢，當初是分5份，每房出資120幾萬元
    ，伊這一房負擔120幾萬元左右；另宗祠牆壁上有明確敘述
    工程過程，是由四房出資，由被告督導建造過程，被告應出
    資那份，告訴人告訴伊是告訴人父親出資，該宗祠蓋的時候
    是被告監工，宗祠鐵門是整個工程承包範圍，被告於99 年5
    月24日18時用水泥將陳氏宗祠大門封起來，陳氏宗祠大門及
    墓園我們有成立陳氏宗祠管理委員會，陳銘賢是主委，負責
    管理墓園之一切，當時大門的花費由於被告缺錢，被告並沒
    有支付等語（見99年度偵字第4398號卷第41、50至52頁）。
    證人陳潮權於偵查中證述：陳氏宗祠已經蓋了7、8年，鐵門
    是整個工程一起做，陳銘賢通知我們出100多萬元，也是陳
    銘賢告訴伊被告並未出資等語（見99年度偵字第4398號卷第
    51頁）。證人陳景培於偵查中證述：伊知道的訊息是整個建
    物花了600多萬，分5份，每房要出資120多萬元，伊不清楚
    建物登記在何人名下，但那是宗祠，我們不管是登記在何人
    名下，那是要祭拜及放骨灰之地方等語（見99年度偵字第43
    98號卷第51頁）。並有98年房屋稅繳款書2張、漁寮農舍三
    戶工程費用單據2紙、千瀚企業社估價單1紙、支出明細表1
    紙、千瀚企業社估價單1紙、支出明細表1紙、第一商業銀行
    匯款通知書1紙在卷可稽（見99年度偵字第43 98號卷第12、
    27、29頁，原審100易字第27號第20至23頁），足見位在新
    竹縣竹北市○○○街88、90、92號房屋為陳氏宗祠，由被告
    兄陳錦龍、陳國安、陳國禎、陳國裕四房合資興建，為陳氏
    宗祠所在，分經登記在其姪陳銘賢及其兄陳錦龍名下，係供
    陳氏子弟祭祀使用。
(三)按祭祀公業係以祭祀祖先為目的而設立之財產，僅屬於某死
    亡者後裔公同共有祀產之總稱，其財產應為祭祀公業派下公
    同共有，是故公業之派下對於公業財產並無確定的應有部分
    ，僅有潛在的部份。所謂共同部分，指大門、屋頂、地基、
    走廊、階梯等性質上不許分割而獨立為區分所有客體之部分
    ，在物理上相互連接，使用上密切相鄰，彼此休戚相關，有
    共同之利益而言。故本案陳氏宗祠之大門、圍牆部分係與主
    建物同一時間建造，為陳氏宗祠主建物門戶，目的係為安全
    及防衛，雖分經登記在被告姪子陳銘賢及兄陳錦龍名下，惟
    既係供陳氏子弟祭祀使用，即屬陳氏宗祠全體派下員公同共
    有，被告就此部分亦不否認（見本院卷第38頁反面），且經
    派下員成立陳氏宗祠管理委員會，由告訴人陳銘賢擔任主任
    委員，負責管理陳氏宗祠，其為數人區分一建築物事實，至
    為明確。
(四)又按未得其他共有人之同意，毀損自己與他人之共有物，亦
    成立刑法上之毀損他人所有物罪（最高法院95年度台上字第
    2083號刑事判決意旨參照）。故各公同共有人之權利，係及
    於公同共有物之全部，則各該共有人自無所謂有其應有部分
    ，從而公同共有人中之一人未得其他公同共有人之全體同意
    ，而就公同共有物為毀損之行為，即屬毀損自己與他人之共
    有物，亦成立刑法上之毀損他人所有物罪。而被告於99年4
    月5日8時50分許，至陳氏宗祠後方設置工具屋內取出修剪花
    木所使用之剪刀，剪斷宗祠電動大門之電線予以毀壞，致該
    大門之電動開關不堪使用，復於99年5月24日18時許，僱用
    不知情模板包商童哲燦以水泥封住上開陳氏宗祠電動大門之
    基底處予以毀壞，使該大門固定無法移動喪失開閉功能之事
    實，業經其自承在卷，並有毀損照片共計13幀在卷可憑（見
    99年度偵字第4398號卷第11頁，99年度偵字第5359號卷第35
    至40頁），被告未經陳氏宗祠派下員之全體同意，毀損自己
    與他人之共有物，足堪認定。
(五)至被告於原審雖聲請傳訊千瀚企業社負責人曾興茂到庭證明
    大門為其出資建造，惟該大門部分係屬陳氏宗祠全體派下員
    公同共有，業如前述，且亦經證人證述如上，已無傳訊必要
    ，併此敘明。綜上事證，被告毀損他人之物犯行，事證明確
    ，洵堪認定，應予依法論罪科刑。
二、論罪科刑：
    按刑法毀損罪所謂「毀棄」係指銷毀滅除、拋棄，使物之效
    用全部喪失，「損壞」係指損傷破壞物體，使其效用全部或
    一部喪失之意，「致令不堪用」則指以毀棄、損壞以外之其
    他方法，雖未毀損原物，但其物之效用喪失者。查被告既以
    剪刀剪斷馬達電線，及利用不知情之模板包商童哲燦，以水
    泥封住上開陳氏宗祠電動大門之基底處，係利用有形之物質
    力量對各物實施破壞行為，而使各該物品均因此損壞，有如
    上述，核被告就犯罪事實（一）、（二）所為，應係犯刑法
    第354 條損壞他人之物罪。被告利用不知情之模板包商童哲
    燦，以水泥封住上開陳氏宗祠電動大門之基底處，使該大門
    固定無法移動喪失開閉功能，為間接正犯。又被告曾受事實
    欄一所載之徒刑執行完畢，有本院被告前案紀錄表1 份供參
    ，其受徒刑之執行完畢，於5 年內故意再犯本件有期徒刑以
    上之罪，均為累犯，應依刑法第47條第1 項之規定，分別加
    重其刑。
三、原審審理結果，認被告就犯罪事實（一）、（二）所為罪證
    明確而適用刑法第354 條損壞他人之物罪；並審酌被告為陳
    氏宗祠派下員，就陳氏宗祠財產屬派下員公同共有，而陳氏
    宗祠派下員為其祭祀、及財產管理亦已成立管理委員會，被
    告就宗祠使用方式、內容，本即應遵循由派下員成立之管理
    委員會決議為之。詎被告因不滿管理委員會管理方式，竟將
    宗祠電動大門之電線剪斷，致該大門之電動開關功能毀壞，
    不堪使用。復接連在不到2 個月內，僱用不知情模板包商童
    哲燦以水泥封住上開陳氏宗祠電動大門之基底處，使該大門
    固定無法移動喪失開閉功能，且迄未與告訴人達成和解、犯
    後否認犯行之態度，犯罪之動機、手段、被害人所受損害等
    一切情狀，各量處有期徒刑3 月，均諭知易科罰金之折算標
    準，並定其應執行有期徒刑4 月，諭知易科罰金之折算標準
    ；至被告用以剪斷宗祠電動大門之電線剪刀，未據扣案，且
    亦無證據顯示為被告所有，爰不為沒收之諭知，核無認定事
    實錯誤、量刑瑕疵或違背法令之情形，其結論尚無不合。被
    告猶執陳詞指摘原判決不當云云，為無理由，應予駁回。
據上論斷，應依刑事訴訟法第368條，判決如主文。
本案經檢察官張秋雲到庭執行職務。
中    華    民    國    100   年    10  月     6      日
                  刑事第十一庭      審判長法  官  許宗和
                                          法  官  潘進柳
                                          法  官  沈君玲
以上正本證明與原本無異。
不得上訴。
                                          書記官  彭于瑛
中    華    民    國   100    年    10    月    7     日